【裁判字號】    99,簡上,252
【裁判日期】    990429
【裁判案由】    詐欺
【裁判全文】
臺灣桃園地方法院刑事判決             99年度簡上字第252號
上  訴  人
即  被  告  甲○○
上列被告因詐欺案件，不服中華民國99年1 月11日本院98年度壢
簡字第3097號第1 審刑事簡易判決（聲請簡易判決處刑案號：98
年度偵字第18967 號），提起上訴，本院管轄之第2 審合議庭判
決如下：
    主  文
原判決撤銷。
甲○○幫助意圖為自己不法之所有，以詐術使人將本人之物交付
，累犯，處拘役肆拾日，如易科罰金，以銀元參佰元即新臺幣玖
佰元折算壹日，減為拘役貳拾日，如易科罰金，以銀元參佰元即
新臺幣玖佰元折算壹日。
    事  實
一、甲○○可預見任意將所有之金融機構帳戶交付他人，足供他
    人用為詐欺等犯罪後收受被害人匯款，以遂其掩飾或隱匿犯
    罪所得財物目的之工具，竟基於上開結果之發生亦不違反其
    本意之幫助犯意，於民國94年10月31日前某不詳時間，在某
    不詳地點，將所有合作金庫商業銀行（下稱合庫銀行）中壢
    分行帳號0000000000000 號帳戶之存摺、金融卡與密碼交予
    某姓名年籍不詳之詐欺集團成員使用。嗣該詐欺集團成員即
    共同基於意圖為自己不法所有之犯意聯絡，由某成員於94年
    10月31日下午4 時許，利用電腦網路在奇摩聊天室向乙○○
    佯稱願與之援交，致乙○○陷於錯誤，而於同日晚間7 時許
    ，至桃園縣中壢市合庫銀行中壢分行之自動櫃員機，依該詐
    欺集團成員指示轉帳新臺幣( 下同)8,060元至上開甲○○帳
    戶內，旋由該詐欺集團成員以甲○○之金融卡提領一空。嗣
    經乙○○察覺受騙而報警查獲，始悉上情。
二、案經乙○○訴由桃園縣政府警察局中壢分局報告臺灣桃園地
    方法院檢察署檢察官偵查後聲請以簡易判決處刑。
    理  由
一、按被告以外之人於審判外之言詞或書面陳述，除法律有規定
    者外，不得作為證據，刑事訴訟法第159條第1項固有明文。
    惟被告以外之人於審判外之陳述，經當事人於審判程序同意
    作為證據，法院審酌該言詞陳述或書面陳述作成時之情況，
    認為適當者，亦得為證據；當事人、代理人或辯護人於法院
    調查證據時，知有上開刑事訴訟法第159條第1項不得為證據
    之情形，而未於言詞辯論終結前聲明異議者，視為有前項之
    同意，刑事訴訟法第159 條之5 亦有明文。經查，本案認定
    事實所引用之本件卷內所有卷證資料（包含人證與文書證據
    、物證等證據），並無證據證明係公務員違背法定程序所取
    得，且被告於本院審理時對本院提示之卷證均未爭執其證據
    能力，且卷內之文書證據，亦無刑事訴訟法第159 條之4 之
    顯有不可信之情況與不得作為證據之情形，從而，依刑事訴
    訟法第159 條至159 條之5 之規定，本案以下認定事實所引
    用之證據（包含人證與文書證據、物證等證據），均有證據
    能力，合先敘明。
二、被告甲○○雖辯稱：伊並未將合作金庫商業銀行（下稱合庫
    銀行）中壢分行帳號0000000000000 號帳戶之存摺、金融卡
    及密碼交付詐騙集團成年成員使用，該帳戶之存摺、金融卡
    及密碼係在搬家時遺失云云。惟查：
  (一)上開帳戶係被告甲○○申辦、使用之帳戶，又證人即告訴人
    乙○○確實於民國94年10月31日晚間7 時9 分許，遭詐騙集
    團成員詐騙而陷於錯誤，依該詐騙集團成員之指示，匯款新
    臺幣8,080 元至被告上開帳戶內，且證人即告訴人匯入上開
    款項後，旋遭提領一空等情，經證人即告訴人乙○○於警詢
    中之證述、偵訊時之指訴甚詳，復有被告上開合庫銀行帳戶
    之開戶資料、各項存款分戶交易明細表、證人即告訴人合庫
    銀行自動櫃員機交易明細單影本各1 份在卷可憑，足認被告
    上開帳戶，確為詐騙集團作為實施本案詐欺取財犯行之用一
    節，足堪認定。
  (二)被告雖以上詞置辯，然一般稍有社會歷練、經驗之人，均知
    悉金融卡應與存摺、密碼分別保存，並盡量不用易讓他人猜
    出之密碼（例如出生日期），以免帳戶款項遭人持金融卡併
    同輕易得知之密碼盜領款項。本件被告於偵查中稱：伊是將
    密碼寫在提款卡的旁邊云云。被告於行為時乃一40餘歲之成
    年人，其自有一定之社會歷練及工作經驗，前揭不應將存摺
    、金融卡連同密碼一併保存之社會常情，應為被告所知稔。
    再衡諸一般人於發現其金融機構帳戶遺失後，均會立即報警
    或向金融機構辦理該帳戶掛失止付之手續，以防該帳戶存款
    遭盜領或帳戶遭不當使用，始合乎常情，被告於偵訊時另稱
    ：伊當時發現帳戶之存摺、提款卡遺失後，因為該帳戶內只
    有10幾元，故未報警或向銀行辦理掛失等語（參見偵卷第25
    頁）。被告前既自承其金融卡、密碼均一同存放，則於發現
    遺失後更應即向司法機關或該帳戶所屬合庫銀行辦理報案或
    辦理相關帳戶掛失之手續，以免該帳戶落入不法詐騙集團成
    員之手中，作為詐騙他人財產犯罪之用，故被告所辯其將存
    摺、金融卡一起保存，且其發現遺失後並未立即報案或辦理
    遺失手續，均顯然悖於常情，被告所辯要難採信。
  (三)再依證人即告訴人乙○○所證述、指訴遭詐騙之經過可知，
    行騙者應係具有相當分工之詐騙集團，被告之帳戶若係不知
    何故遺失，其帳戶之存摺、金融卡豈會如此恰巧，剛好被詐
    騙集團成員拾得？且觀之卷附之前揭帳戶之交易往來明細資
    料可知，被告上開帳戶於94年10月31日晚上7 時9分 許證人
    即告訴人將款項8,060 匯入該帳戶，翌日（及同年11月1 日
    ）該款項入帳後，旋即被提領一空，若前開帳戶之存摺、金
    融卡確如被告所述，係不知何故遺失，則拾得者理應可預期
    被告於遺失後，有申請掛失前開帳戶原有存摺及金融卡之可
    能，詐騙集團豈敢使用一個未確認可供犯罪款項匯入使用之
    帳戶，難道不怕花費偌大心血騙得之款項，會因帳戶所有人
    掛失或報警而遭凍結，以致徒勞無功？由此足認前開帳戶確
    係被告交由姓名年籍不詳之成年詐騙集團成員使用無訛，是
    被告上開置辯，均係臨訟卸責之詞，不足採信。
  (四)按金融帳戶為個人之理財工具，而現今臺灣社會，因政府開
    放金融業申請設立，金融機構大量增加，一般民眾皆可以存
    入最低開戶金額之方式自由申請開設金融帳戶，並無任何特
    殊之限制，因此一般人申請存款帳戶極為容易而便利，且得
    同時在不同金融機構申請多數存款帳戶使用，並無使用他人
    帳戶之必要，此為一般日常生活所熟知之常識；故除非充作
    犯罪使用，並藉此躲避警方追緝，一般正常使用之存款帳戶
    ，並無向他人租用或購買帳戶存摺及金融卡之必要。何況，
    金融存款帳戶，攸關存戶個人財產權益之保障，專屬性甚高
    ，衡諸常理，若非與本人有密切關係，不可能提供個人帳戶
    供他人使用，縱有交付個人帳戶予他人使用之特殊情形，亦
    必會先行瞭解他人使用帳戶之目的始行提供，參以坊間報章
    雜誌及其他新聞媒體，對於以簡訊通知中獎、刮刮樂、假退
    稅真詐財或其他類似之不法犯罪集團，經常利用大量收購之
    他人存款帳戶，以隱匿其等詐欺取財犯罪之不法行徑，規避
    執法人員之查緝，並掩飾、確保因自己犯罪所得之財物，類
    此在社會上層出不窮之案件，亦多所報導及再三披露，是避
    免此等專屬性甚高之物品被不明人士利用為與財產有關之犯
    罪工具，亦應為一般生活認知所應有之認識。查被告甲○○
    於行為時為具有相當智識及生活閱歷之成年人，對此社會現
    狀，自應知之甚詳，是被告對他人取得其所有上開金融機構
    帳戶之目的，有可能供作詐欺取財使用，自應有所預見，竟
    仍將其上開金融機構帳戶提供他人使用，縱無證據證明被告
    明知他人之犯罪態樣（按有可能係供詐騙、或擄車勒贖之用
    ），然就他人嗣後將被告提供之上開帳戶供作詐欺取財之用
    ，並藉以方便取得贓款及掩飾其詐騙犯行不易遭人查緝，顯
    不違反被告之本意，被告自有幫助他人詐欺取財之未必故意
    ，本案事證已臻明確，被告犯行堪以認定。
三、查被告甲○○行為後，刑法業於94年5 月5 日修正公布，於
    95 年7月1 日施行。按行為後法律有變更者，適用行為時之
    法律，但行為後之法律有利於行為人者，適用最有利於行為
    人之法律，現行刑法第2 條第1 項定有明文。刑法第2 條本
    身雖經修正，但刑法第2 條既屬適用法律之準據法，本身尚
    無比較新舊法之問題，應一律適用裁判時之現行刑法第2 條
    規定以決定適用之刑罰法律，核先敘明。又以本次刑法修正
    之比較新舊法，應就罪刑有關之共犯、未遂犯、想像競合犯
    、牽連犯、連續犯、結合犯，以及累犯加重、自首減輕暨其
    他法定加減原因（如身分加減）與加減例等一切情形，綜其
    全部罪刑之結果而為比較（參見最高法院95年度第8 次刑庭
    會議決議）。然如行為後刑法條文經修正，惟無有利、不利
    情形，自無庸為新舊法之比較，直接適用裁判時即修正後之
    刑法（參見最高法院95年度第21次刑庭會議決議）。又關於
    易科罰金之折算標準部分，本次刑法修正之比較新舊法，應
    綜其全部罪刑之結果而為比較，業如前述，然上開最高法院
    決議，係就刑法修正後有關罪刑新舊法應一體適用而為指示
    ，而法院依該原則定其罪刑後，就有期徒刑、拘役如易科罰
    金，罰金如易服勞役標準之宣告，乃罪刑執行之層次，並非
    罪刑之適用，故而，罪刑之適用與罪刑之執行雖分別適用修
    正前、修正後之刑法，並無同一法律割裂適用之疑義，亦無
    違上開最高法院之決議。是易科罰金、易服勞役、緩刑、保
    安處分之宣告，均涉及裁量權之行使，須於裁量權行使時，
    方有比較適用問題，此部分得予割裂適用，合先敘明。經查
    ：
  (一)罰金刑之部分：刑法第339 條第1 項雖未修正，然於上開刑
    法及其施行法修正施行前，依罰金罰鍰提高標準條例第1 條
    前段規定，刑法第339 條第1 項所定罰金刑部分之法定刑度
    為「銀元一千元以下」，係提高為「銀元一萬元即新臺幣三
    萬元以下」，最低刑度則依均修正前刑法第33條第5 款規定
    ，應為銀元1 元即新臺幣3 元以上。嗣因刑法施行法第1 條
    之1 第2 項已增訂：「中華民國九十四年一月七日刑法修正
    施行後，刑法分則所定罰金之貨幣單位為新臺幣；九十四年
    一月七日刑法修正時，刑法分則編未修正之條文定有罰金者
    ，自九十四年一月七日刑法修正施行後，就其所定數額提高
    為三十倍，但七十二年六月二十六日至九十四年一月七日新
    增或修正之條文，就其所定數額提高為三倍。」，而此規定
    係在替代罰金罰鍰提高標準條例部分條文，與適用罰金罰鍰
    提高標準條例之結果相同，對於被告而言並不發生有利或不
    利之問題，僅係將貨幣單位由銀元改為新臺幣，並非法律變
    更刑度之條文，當無須就新舊法比較，應逕適用之。又修正
    後刑法第33條第5 款已將罰金刑調整為新臺幣1 千元以上，
    以百元計算，故依前述標準換算，刑法第339 條第1 項於修
    正後罰金刑法定刑度已變更為「新臺幣三萬元以下，一千元
    以上」，是比較修正前後刑度結果，以修正前之規定對被告
    較為有利。
  (二)累犯之部分：刑法第47條關於累犯之規定，於94年1 月7 日
    修正、95年7 月1 日施行前之規定為：「受有期徒刑之執行
    完畢，或受無期徒刑或有期徒刑一部之執行而赦免後，五年
    以內再犯有期徒刑以上之罪者，為累犯，加重本刑至二分之
    一。」，現行刑法之規定則為：「受徒刑之執行完畢，或一
    部之執行而赦免後，五年以內故意再犯有期徒刑以上之罪者
    ，為累犯，加重本刑至二分之一。第九十八條第二項關於因
    強制工作而免其刑之執行者，於受強制工作處分之執行完畢
    或一部之執行而免除後，五年以內故意再犯有期徒刑以上之
    罪者，以累犯論」，現行刑法將累犯之要件限縮至須「故意
    」再犯始有累犯之適用，然被告係故意再犯本件之罪，則依
    修正後之規定對被告並非較為有利。
  (三)綜合上述，各條文修正前、後之比較，95年7 月1 日修正施
    行後之刑法規定並未較有利於被告，揆諸前揭最高法院決議
    及修正後刑法第2 條第1 項前段、後段規定之「從舊、從輕
    」原則，自應全部適用被告行為時之法律，即修正前刑法之
    相關規定予以論處。
  (四)另論易科罰金之折算標準之部分：本件易科罰金折算標準，
    由修正前刑法第41條第1 項前段規定（得以銀元1 元以上3
    元以下折算1 日），並依修正前罰金罰鍰提高標準條例第二
    條規定提高100 倍為銀元100 元以上300 元以下（即新臺幣
    300 元以上900 元以下）折算1 日，修正後刑法第41條第1
    項前段則修正為得以新臺幣1 千元、2 千元或3 千元折算一
    日，比較修正前後之易科罰金折算標準，修正後之刑法並未
    有利於被告，自均應依修正後刑法第2 條第1 項前段規定，
    適用行為時之法律，即修正前刑法第41條第1 項前段、修正
    前罰金罰鍰提高標準條例第2 條諭知易科罰金之折算標準。
四、又按刑法上之幫助犯，係對於犯罪與正犯有共同之認識，而
    以幫助之意思，對於正犯資以助力，而未參與實施犯罪之行
    為者而言（最高法院75年度台上字第1509號、84年度台上字
    第5998號、88年度台上字第1270號判決意旨參照）；是以，
    如未參與實施犯罪構成要件之行為，且係出於幫助之意思提
    供助力，即屬幫助犯，而非共同正犯。本案被告甲○○提供
    上開合庫銀行帳戶之存摺、金融卡及密碼予他人使用，使他
    人得基於詐欺取財之犯意，向被害人施用詐術，致使證人即
    告訴人乙○○陷於錯誤而匯款至被告上開帳戶內，以遂行詐
    欺取財之犯行，然被告單純提供帳戶供人使用之行為，並不
    等同於向被害人施以欺罔之詐術行為，此外，復無其他證據
    證明被告有參與詐欺取財犯行之構成要件行為，是被告提供
    帳戶供人使用之行為，係對於他人遂行詐騙取財之犯行資以
    助力。核其所為，係犯刑法第339 條第1 項詐欺取財罪之幫
    助犯，衡諸其犯罪情節，並依刑法第30條第2 項之規定，按
    正犯之刑減輕之。原審以被告罪證明確，予以論罪科刑，固
    非無見，惟被告上訴後已對被害人賠償8,080 元（遭騙金額
    為8060元加上匯款手續費20元）達成和解，原審於量刑時，
    未及審酌此事由，其量刑即稍有未洽。被告上訴，仍執陳詞
    否認犯罪，固無理由，然原判決既有前開可議之處，即屬無
    可維持，應由本院予以撤銷改判。爰審酌被告將金融帳戶任
    意交付予他人，使犯罪集團用以詐騙財物，助長他人犯罪之
    風氣，並使不法分子易於逃避查緝，嚴重破壞社會治安，原
    不宜寬縱，惟念其已匯款賠償被害人所受之全數損害，有本
    院審理筆錄暨電話紀錄在卷足證（見本院簡上字卷第42頁、
    44 頁 ），兼衡被告之素行、生活狀況、智識程度等一切情
    狀，量處如主文第2 項所示之刑，並諭知易科罰金之折算標
    準。至被告提供犯罪集團成員所使用之上開帳戶存摺、提款
    卡等物，既已交付犯罪集團成員使用，已非屬被告所有，並
    參酌上開帳戶業經金融機關列管，上開帳戶之存摺、提款卡
    非但已無用處，且未扣案，復乏確據證明現仍存在，爰不另
    為沒收之諭知，併予敘明。
據上論斷，應依刑事訴訟法第455條之1第1項、第3項、第369條
第1 項前段、第364 條、第299 條第1 項前段，刑法第2 條第1
項前段、第339 條第1 項、第30條第1 項前段、第2 項，修正前
刑法第47條、第41條第1 項前段，刑法施行法第1 條之1 第1項
、第2 項前段，修正前罰金罰鍰提高標準條例第2 條第1 項第3
款、第7條、第9條，判決如主文。
本案經檢察官王碩志到庭執行職務。
中    華    民    國    99    年    4     月    29    日
                  刑事第十庭審判長  法  官  江德民
                                    法  官  華奕超
                                    法  官  黃鏡芳
以上正本證明與原本無異。
不得上訴。
                                    書記官  劉玉梅
中    華    民    國    99    年    4     月    29    日
中華民國刑法第339條
（普通詐欺罪）
意圖為自己或第三人不法之所有，以詐術使人將本人或第三人之
物交付者，處 5 年以下有期徒刑、拘役或科或併科 1 千元以下
罰金。
以前項方法得財產上不法之利益或使第三人得之者，亦同。
前二項之未遂犯罰之。

司法院資訊處製作；財團法人民間司法改革基金會備份。
